【裁判字號】    90,易,660
【裁判日期】    900418
【裁判案由】    偽造文書
【裁判全文】
臺灣臺北地方法院刑事判決                            九十年度易字第六六號
    公  訴  人  臺灣臺北地方法院檢察署檢察官
    被      告  甲○○
    選任辯護人  吳武川
    被      告  乙○○
右列被告因偽造文書案件，經檢察官提起公訴（八十九年度偵字第一七八０三號），
本院判決如左：
    主  文
乙○○明知為不實之事項，而使公務員登載於職務上所掌之公文書，足以生損害於公
眾及他人，處有期徒刑肆月，如易科罰金以參佰元折算壹日。變造之甲○○身分證、
普通護照入出境許可申請書上「乙○○相片」各壹張沒收。
甲○○明知為不實之事項，而使公務員登載於職務上所掌之公文書，足以生損害於公
眾，累犯，處有期徒刑貳月，如易科罰金以參佰元折算壹日。
    事  實
一、甲○○前於八十五年四月一日因違反麻醉藥品管理條例案件，經台灣士林地方法
    院八十五年度訴緝字第三二號判處有期徒刑七月，經台灣高等法院於八十五年十
    月八日以八十五年度上易字第五一一七號駁回上訴確定，於八十六年六月十九日
    執行完畢，復於八十五年三月二十一日因賭博案件，經本院八十五年度易緝字第
    一七九號判處有期徒刑四月確定，自八十六年六月二十日接續執行，於八十六年
    十月一日縮刑期滿執行完畢。
二、乙○○於八十五年一月間，因涉違反槍砲彈藥刀械管制條例案件於台灣高等法院
    審理中，擬先行出國，俟有減刑機會後始返國執行，而與張大斌（因死亡另為不
    起訴處分）二人共同基於犯意之聯絡，先由乙○○以介紹工作為由向不知情之甲
    ○○（詳如後述）取得身分證後，連同二張照片委由張大斌換貼乙○○之照片於
    甲○○身分證之方式，變造甲○○之身分證，再由張大斌持該變造之身分證，委
    由不知情之大立旅行社填寫普通護照入出境許可申請書，於八十五年四月二十五
    日向外交部領事事務局（下稱領務局）申請並於翌日核發有效期間至九十一年四
    月二十六日之不實護照，足以生損害甲○○及戶政機關之戶政管理、領務局對於
    護照核發之正確性。嗣甲○○為出國旅遊，經代辦旅行社告知其前曾申辦護照，
    甲○○竟為速取得補發護照，而於八十八年十二月十四日向台北市政府警察局北
    投分局謊報護照遺失，並填具中國民國護照遺失作廢申報表，於八十九年三月二
    十八日向領務局申請補發護照，使不知情之領務局承辦人員收理登載於職務上製
    作之護照註記檔，足以生損害於領務局對於護照核發管理之正確性。
三、案經內政部警政署刑事警察局報請台灣台北地方法院檢察署檢察官偵查起訴。
    理  由
甲、有罪部分：
一、右揭事實，業據被告乙○○、甲○○於警訊、偵訊及本院審理中坦承不諱，復有
    甲○○之普通護照入出境許可申請書二份（一份貼有乙○○照片，另一份貼有甲
    ○○照片）、中國民國護照遺失作廢申報表一份、領務局護照註記檔一份（均影
    本）在卷可稽，罪證明確。
二、核被告乙○○所為，係犯刑法第二百十六條、第二百十二條、第二百十四條行使
    變造特種文書罪、行使使公務員登載不實罪；被告甲○○所為，係犯刑法第二百
    十四條使公務員登載不實罪。被告乙○○變造特種文書、使公務員登載不實之低
    度行為分別為行使變造特種文書、行使使公務員登載不實之高度行為吸收，不另
    論罪；又行使變造特種文書、行使使公務員登載不實二罪之間，有方法結果之牽
    連關係，應依刑法第五十五條之規定，從較重之行使使公務員登載不實罪處斷。
    爰審酌被告乙○○為避免刑之執行，擬先行出國迨有減刑機會後返國，而變造甲
    ○○身分證申辦不實護照以備不時之需；及被告甲○○為速得護照而謊報遺失之
    之犯罪動機、目的、手段、被告乙○○為美國大學肄業、被告甲○○為國中畢業
    之智識程度、所生危害及犯罪後坦承犯行，態度良好等一切情狀，分別量處如主
    文所示之刑，並諭知易科罰金之折算標準，以資懲儆。又查被告行為後，刑法第
    四十一條已於九十年一月四日修正，同年月十日經總統公布施行之，修正後之刑
    法第四十一條規定：「犯最重本刑為五年以下有期徒刑以下之刑之罪，而受六個
    月以下有期徒刑或拘役之宣告，因身體、教育、職業、家庭之關係或其他正當事
    由，執行顯有困難者，得以一元以上三元以下折算一日，易科罰金。但確因不執
    行所宣告之刑，難收矯正之效，或難以維持法秩序者，不在此限。」「併合處罰
    之數罪，均有前項情形，其應執行之刑逾六月者，亦同」；該規定與修正前刑法
    第四十一條規定：「犯最重本刑為三年以下有期徒刑以下之刑之罪，而受六個月
    以下有期徒刑或拘役之宣告，因身體、教育、職業或家庭之關係，執行顯有困難
    者，得以一元以上三元以下折算一日，易科罰金。」比較，修正後之規定將可諭
    知易科罰金之罪由犯最重本刑為三年以下有期徒刑以下之刑之罪擴大至犯最重本
    刑為五年以下有期徒刑以下之刑之罪，以修正後之規定較有利於被告，是依刑法
    第二條第一項前段之規定，應適用裁判時之法律即修正後之刑法第四十一條規定
    對被告乙○○、甲○○所犯之罪分別諭知易科罰金之折算標準。另變造之甲○○
    身分證雖未扣案，惟未能證明業已滅失，該變造之身分證上及普通護照入出境許
    可申請書上之「乙○○相片」各一張．為乙○○所有，供犯罪所用之物，爰併予
    宣告沒收。
乙、無罪部分：
一、公訴意旨另略以：甲○○與乙○○、張大斌共同基於犯意之聯絡，由甲○○提供
    其個人之身分證，交予乙○○委由張大斌以換貼乙○○之照片於甲○○身分證之
    方式，變造甲○○之身分，足以生損害於戶政機關對戶政管理之正確性；又甲○
    ○明知身分借予乙○○用，並未遺失，而於八十七年間向戶政機謊報其身分證遺
    失，並申請補發，使承辦之戶政人員將此不實之事項，登載於其業務上所掌管之
    公文書，因認被告甲○○涉有變造特種文書、使公務員登載不實之罪嫌云云。
二、按犯罪事實應依證據認定之，無證據不得推定其犯罪事實。又不能證明被告犯罪
    者，應諭知無罪之判決，刑事訴訟法第一百五十四條、第三百零一條第一項分別
    定有明文。又刑事訴訟上證明之資料，無論其為直接證據或間接證據，均須達於
    通常一般之人均不致於有所懷疑，而得確信其為真實之程度，始得據為有罪之認
    定，若其關於被告是否犯罪之證明未能達此程度，而有合理性懷疑之存在，致使
    無從形成有罪之確信，根據「罪證有疑，利於被告」之證據法則，即不得遽為不
    利被告之認定（最高法院七十六年度台上字第四九八六號判例意旨參照），其以
    情況證據（即間接證據）斷罪時，尤須基於該證據在直接關係上所可證明之他項
    情況事實，本乎推理作用足以確證被告有罪，方為合法，不得徒憑主觀上之推想
    ，將一般經驗上有利被告之其他合理情況逕予排除，此觀諸最高法院三十二年度
    上字第六七號判例意旨亦甚明確。
三、訊據被告甲○○堅決否認有與乙○○共同變造身分證情事，辯稱：因伊當時聽聞
    乙○○因案通緝，心想為方便乙○○投宿登記，始借身分證予乙○○，伊不記得
    乙○○借用之理由，但其未告稱係為變造身分證申請護照乙事，身分證借去後就
    不知去向，也不記得嗣後有無返還等語。經查：
（一）被告甲○○於警訊時即辯稱：「乙○○要借用我的身分證，因為他當時還有一
      些案子未結，可能有不方便，我就把身分證借他，也沒有多問他要做什麼。」
      「（問：你是否知道乙○○拿你的身分證去辦護照？）我不知道。」「身分證
      有無還我，我不記得」，「八十八年十二月初，我本來打算與朋友出國旅遊，
      代辦的旅行社告訴我之前已辦領護照，如要新核發，應向警察局申報遺失，因
      此我才向北投分局報失該護照」；偵訊時亦辯稱：「我借給他身分證，是因他
      住旅館怕被警查緝」，「（問：有無向他索還身分證？）沒有，後來就沒有聯
      絡」（見八十九年九月二十一日偵訊筆錄），「我知道他有案在身，我是自己
      認為他要逃避查緝，才向我拿身分證，我是說是我自己想的」（見八十九年十
      月十七日偵訊筆錄）。是以，被告甲○○自本案查獲後，即一再表示將身分證
      借予乙○○係為供其投宿所用，就乙○○借用身分證後，竟加以變造並申請護
      照乙事並不知情，故公訴人以被告甲○○坦承變造特種文書之犯罪事實部分，
      似有誤會。又酌以同案被告乙○○於警訊中供稱，甲○○並未索取費用或代價
      （警方並未詢及甲○○是否知悉其借用該身分證變造後申請護照之事）；復於
      偵訊時稱「我只向他（甲○○）拿身分證，並未告知他用途，主要向他說，我
      在北投開店，請他來店內工作，他來任職交給我，．．，因為跟他說的話他一
      定不會同意」（見八十九年十月十七日偵訊筆錄），復於本院審理時供稱：「
      當初我跟他講說他沒有工作，請他到我的店來打工，我有投機的心裡，是張大
      斌說有門路可幫我做個護照．．我當時直想辦護照出國，想在總統大選回來後
      有減刑的機會．．我記得我建議他到店裡來打工，他不知道我拿身分證是另有
      用途，若我跟他講他不會拿給我，．．他可能被藥物控制，所以沒有把他身分
      證要回」，「我沒有跟他說我有案子及去執行的事」，「（問：林給你身分證
      後，你何時才又跟他連絡？）沒有連絡。甲○○真的不知道這件事」（參本院
      九十年四月四日審判筆錄）等語，與被告甲○○前述所辯大致相符；從而，被
      告甲○○主觀上乃以供被告乙○○投宿使用而出借身分證，對於被告乙○○如
      何就該身分證加以變造並持以申請護照乙事並無從預知，被告乙○○亦稱被告
      甲○○確就身分證變造一事並不知情，復查無其他積極證據足資認定被告甲○
      ○有公訴人所指與被告乙○○等共同變造特種文書犯行，此部分犯罪自屬不能
      證明。
（二）復查，甲○○係於八十七年八月二十七日自戶政機關取得因申報遺失而補發之
      身分證，而被告乙○○自八十五年三月二十二日出境後，迄八十七年九月十九
      日始入境之事實，有甲○○八十七年八月二十七日換發之身分證影本、乙○○
      出入境紀錄附卷可憑，是被告甲○○申報身分證遺失時，乃被告乙○○滯留國
      外未歸之期間，故縱被告甲○○明知身分證曾借予乙○○使用未還，惟乙○○
      既未返台，且未與被告甲○○聯繫，被告甲○○主觀上以身分證因乙○○借用
      後不知去向為由，而向戶政機關申報遺失，與事實並無不符，即無就不實之事
      項使公務員登載於公文書之可言，自難以該罪相繩。
（三）綜上，被告甲○○右述犯罪部分乃屬不能證明，惟公訴人以此部分與右揭有罪
      部分有裁判上一罪之關係，爰不另為無罪之諭知，併予敘明。
據上論斷，應依刑事訴訟法第二百九十九條第一項前段，刑法第二條第一項前段、第
二百十六條、第二百十四條、第二百十二條、第五十五條、第四十一條第一項、第三
十八條第一項第二款，罰金罰鍰提高標準條例第一條前段、第二條，判決如主文。
中    華    民    國      九十        年      四      月      十八      日
                                      臺灣臺北地方法院刑一庭
                                          法  官  李  莉  苓
右正本證明與原本無異。
如不服本判決，應於判決送達後十日內，向本院提出上訴狀。
                                          書記官  陳  惠  娟
中    華    民    國      九十        年      四      月      十九      日
附錄本案論罪科刑法條全文
中華民國刑法第二百一十六條
 (行使偽造變造或登載不實之文書罪)
行使第二百十條至第二百十五條之文書者，依偽造、變造文書或登載不實
事項或使登載不實事項之規定處斷。
中華民國刑法第二百一十二條
 (偽造變造特種文書罪)
偽造、變造護照、旅券、免許證、特許證及關於品行、能力服務或其他相
類之證書、介紹書，足以生損害於公眾或他人者，處一年以下有期徒刑、
拘役或三百元以下罰金。
中華民國刑法第二百一十四條
 (使公務員登載不實罪)
明知為不實之事項，而使公務員登載於職務上所掌之公文書，足以生損害
於公眾或他人者，處三年以下有期徒刑、拘役或五百元以下罰金。


司法院資訊處製作；財團法人民間司法改革基金會備份。
